臺灣高等法院臺南分院刑事判決　　　九十年度交上易字第一二三三號　Ａ
　　　上　訴　人　臺灣臺南地方法院檢察署檢察官
　　　上　訴　人
　　　即　被　告　乙　○　○
　　　選任辯護人　林　永　發　律師
右上訴人因被告過失致人於死案件，不服臺灣臺南地方法院八十九年度交訴字第一二
四號中華民國九十年六月十八日第一審判決（起訴案號：臺灣臺南地方法院檢察署八
十八年度偵字第九八三六號），提起上訴，本院判決如左：
      主      文
原判決撤銷。
乙○○因過失致人於死，處有期徒刑柒月。緩刑參年。
      事      實
一、乙○○於民國（下同）八十八年六月十一日下午九時三十分許，騎乘車號ＵＰＣ
    －七三三號機車，沿台南市○○路○段由西向東行駛，約行至該路段六十二號凱
    穩生鮮超市○○○○路旁有工事進行中，設有黃昏市○○○○路邊暫停購物等諸
    多障礙，致車道縮減，且應注意並能注意行車轉彎時先顯示左方閃光燈或左手伸
    出，手掌朝下等手勢，以使後方車輛有所警覺，因發現前方正常車道停置有汽車
    一輛，竟在未有任何左轉手勢或方向燈之情形下，貿然大角度轉彎變換行車路線
    欲往左行駛穿越對向車道，適有同向在其左後方騎乘ＴＬＲ─六二二號機車行駛
    之張獻仲，亦疏未注意行車速限為四十公里並為施工路段及注意車前狀況及保持
    安全距離和間隔，因此閃煞不及，張獻仲機車之車頭撞及乙○○機車左後方之塑
    膠飾板，使乙○○機車向右傾倒往左前方滑行，乙○○機車亦因此右傾同向滑行
    ，機車之右煞車把折毀，右側車身擦損，左後車板飾底擦損脫落一半，張獻仲機
    車則前車輪擋泥板破裂，右側車身及排氣管擦損，張獻仲受有頭部外傷，腦挫傷
    合併顱內出血，導致敗血性休克合併成人呼吸窘迫症，經送醫後，延至八十八年
    六月二十五日死亡。被告乙○○於犯罪後被發覺前向警方自首接受裁判。
二、案經乙○○自首暨張獻仲之父親甲○○告訴請臺灣臺南地方法院檢察署檢察官偵
    查起訴。
      理      由
一、訊據上訴人即被告乙○○固坦承有於右揭時、地，騎乘車號ＵＰＣ－七三三號機
    車，沿台南市○○路○段由西向東行駛，約行至該路段六十二號凱穩生鮮超市○
    ○○○路旁有工事進行中，設有黃昏市○○○○路邊暫停購物等諸多障礙，致車
    道縮減，為被害人張獻仲自後撞擊等情，惟矢口否認過失致死，辯稱：其係騎在
    雙黃線上，路邊圍欄已終了，正欲右轉至正常車道，被害人從其左後方撞擊其後
    車牌而肇事，伊直行要去找朋友，其無過失云云。
二、惟查，右揭事實，業據告訴人即死者之父甲○○指訴歷歷（見相驗卷第二九頁背
    面），復有道路交通事故調查報告表、現場圖及照片等附卷可稽（見相驗卷第六
    頁至第十三頁），被告與被害人之二肇事車輛均在對向之內側快車道留有刮地痕
    跡，另本件車禍被害人張獻仲因此受傷死亡，亦經檢察官督同檢驗員相驗屬實，
    製有相驗筆錄、相驗屍體證明書、驗斷書在卷可憑。
三、按行車遇有轉向、變換車道等情況於左轉彎時，應先顯示車輛前後之左邊方向燈
    光，或由駕駛人表示左臂平伸，手掌向下之手勢。道路交通安全規則第九十一條
    定有明文。其主要用意係在使後方車輛可以提早警覺，預為閃煞。被告乙○○領
    有機車駕照，對此應甚熟悉。理應於右揭肇事時、地，注意遵守上開道路交通規
    則，以策安全，依當時天候晴、夜間有照明、市區○路○○○路面乾燥、無缺陷
    、視距良好，並無不能注意之情形，詎被告疏未為此注意，竟在未有任何左轉手
    勢或方向燈之情形下，貿然大角度轉彎變換行車路線欲往左行駛穿越對向車道，
    適有同向在其左後方騎乘ＴＬＲ─六二二號機車行駛之張獻仲，亦疏未注意行車
    速限為四十公里並為施工路段及注意車前狀況及保持安全距離和間隔，因此閃煞
    不及，而肇此車禍事故，被告顯有過失。且查本件被告乙○○機車，係右照後鏡
    折毀，右側車身擦損，左後飾板破損脫落一半，顯示其受力係在左後側，並向右
    傾倒，張獻仲機車則前車輪護板破裂，右側車身及排氣管擦損，顯示係車頭衝撞
    後，向右傾倒。有機車照片及台南市警察局交通事故處理小組案件呈報單附卷可
    稽（見相驗卷第二頁、第八頁），並經檢察官於八十八年七月五日至現場勘驗明
    確，有勘驗筆錄在卷可憑（見相驗卷第三四頁）。而依現場圖及照片所示，現場
    留下之兩道平行刮地痕，均係從雙黃線開始，往對向車道向前延伸，依被告及被
    害人之行車方向則為左前方，所以兩機車相撞後，係向左前方滑行，殆無疑義。
    若依被告所辯，其欲向右彎入慢車道，而被害人機車卻是撞及其後車牌左邊，則
    其機車應向右前方滑行才對，豈會往左前方滑行？何況其後車牌並未毀損，係左
    後方之飾板撞擊脫落一半。依該飾板上之撞擊痕觀察，撞擊位置已接近前方腳踏
    板，且受力處只有短促之輪胎擦痕黑印及二道無色刮痕，從該處到車尾，僅有零
    星、輕微之藍漆及黑印痕。另被害人機車車頭車輪上擋泥板正面破裂（僅略偏左
    側），露出前輪輪胎。顯示撞擊時，被害人機車應係與被告機車以九十度，或稍
    小九十度之大角度正面撞擊，而非平行或小角度傾斜之自左後側追撞。則當時車
    禍情況，應該是被告機車向左以相當大之角度轉彎或轉換車道，才會使同向在左
    後行駛之被害人機車閃煞不及而撞上被告機車之左後飾板前端，並使被告機車向
    左前方滑行。被告所辯其機車係往右彎，或被害人機車撞其車牌左方，均不可能
    產生上開擦撞及刮地痕跡，被告於審理中提出兩片左後飾板欲證明該處並非衝撞
    處云云，並無可取。一則時日已久遠，再則上開痕跡於偵查中業經公訴人勘驗製
    有勘驗筆錄、並有車禍後之機車毀損情形為證，當時公訴人係以被告車牌無明顯
    凹痕為據，並非以飾板擦痕為論據，因認上開飾板無再行勘驗必要，被告所辯應
    不可採。且因其顯然未有顯示左彎之方向燈或手勢，才使被害人無法預為閃煞，
    而致肇事。本件經送台灣省台南區車輛行車事故鑑定委員會鑑定，亦同此見解，
    （見偵查卷第九頁、肇事責任歸屬認定詳於後述）有該會八十八年十月一日南鑑
    字第八八一０六四號函及所附鑑定報告書在卷可憑。嗣雖經臺灣省車輛行車事故
    覆議鑑定委員會鑑定，認為係乙○○機車於碰撞前，因前有車輛，依機車兩輪特
    性，其稍有左右搖，即於剎那間為後行車輛由後追撞其左後方，因認係被害人
    張獻仲之單獨肇事原因等語（見偵查卷第三五頁），惟上開說法不能解釋何以被
    害人機車係正面之擋泥板幾乎是從中破裂，左半部並無後續之擦撞痕跡（如果撞
    擊之角度小，擋泥板破裂之左半部應該還會有擦痕），而被告機車之左後飾板之
    擦撞痕跡短促且受力相當大，致產生破洞及一半脫落，並且兩部機車隨即向左前
    方滑行，且被告於檢察官訊問初供中曾自承；「我是其在雙黃線上，正欲往右轉
    進入慢車道，因施工柵欄路段開始變寬，快車道上有車子擋住，... 」，顯見被
    告事故當時因道路變寬，正欲右轉卻因快車道有不詳人停放車輛，一時間無法右
    轉致機車向左偏，適於當時為被害人因高速騎乘機車無法躲閃而撞上被告機車左
    側，兩人均因而倒地受傷，方與實際情況相符。故覆議鑑定委員會之鑑定報告應
    屬不可採。
四、本件經原審及本院再囑託中央警察大學鑑定結果，仍認；被告騎機車在前，突然
    偏左行駛，（欲左轉或迴轉）肇致被後行機車撞到左方中間部位為肇事主因，其
    肇事責任較重。張獻仲駕駛機車在後，未保持安全距離，肇致以機車車頭撞擊前
    行機車為肇是次因，其肇事責任較輕。就肇事情況之認定，本院亦為相同之認定
    ，唯肇事責任歸屬，依警繪現場圖顯示，事故地點平日限速為四十公里，事故之
    時現場施工中，依法依理速限應更低於四十公里，又依中央警察大學上開鑑定報
    告中認定，以兩車撞擊部位及痕跡長度等推定，以被告機車大角度向左偏行較為
    可能，則被告之車速約為十二．九至二十二．四公里，張獻仲之車速約為五十一
    至六十四．六公里，張獻仲之機車為輕型車，穩定度本就不足，高速騎乘，易致
    危險甚或死亡，於施工地段騎乘，危險性更高，為一般人明知之事，事發之際，
    被告機車於同向低速行駛則為張獻仲所親見，依常情，前行車輛慢速行駛應係有
    轉彎或停車之情況，也應為駕駛人所深知，依車速僅為十二．九至二十二．四公
    里觀之，更能證實被告是突然偏左；及從兩車刮地痕之起點幾乎同時開始來看，
    張獻仲即使不超速行駛，該車禍也無法避免，但其若注意車前狀況並保持行車安
    全距離及不超速行駛，則該車禍可以避免。查無視交通安全規則之人依法依理應
    就肇事責任負較大過失責任，況依本院前開認定之事實，張獻仲固應就本事故負
    過失責任，但被告低速行駛中突遇施工處所前方置有車輛驟然左轉未顯示左方閃
    光燈或顯示手勢，致為後方車輛撞擊引致死亡，亦有過失，較符合實際狀況（見
    原審卷第六七頁、暨上開大學九十一年一月二十一日所發（九一）校科字第九０
    ０四三四二號函暨鑑定報告書可按）。再如上開檢察官相驗所見，被害人確因本
    件車禍，顱內出血致死，則被告過失駕車肇事行為，與被害人之死亡結果間，自
    具有相當因果關係。是被告過失致死之犯行，罪證明確，其犯行洵堪認定。雖告
    訴人之子張獻仲於本件車禍之發生亦有疏失，但既由於被告之過失併合而為危害
    發生之原因，被告之刑責，當無從因此解免，僅可供量刑之斟酌而已。
五、核被告所為，係犯刑法第二百七十六條第一項之過失致死罪。被告肇事後於犯罪
    未被發覺前，即請路人打電話報警、暨通知救護車，並於事故現場向警方表示其
    為肇事者，此有警訊筆錄在卷可稽（見相驗卷第三頁背面），其於有偵查犯罪權
    限之公務員知悉其犯罪前，自首而接受裁判，應依刑法第六十二條前段之規定減
    輕其刑。
六、原審以被告事證已臻明確，因予論罪科刑，固非無見，惟查被告已於原審判決後
    與被害人家屬達成和解，並立有和解書可據，有被告於九十一年二月四日之陳報
    狀可按，原審未及審酌，尚有未洽，檢察官上訴意旨指被告未與被害人家屬和解
    ，原判決遽予宣告緩刑，量刑過輕不當，固已失其依據及被告於本院否認犯罪指
    摘原判決不當，雖均不足採，惟原判決既有可議，自應由本院將原判決撤銷改判
    。爰併審酌被告過失程度之輕重，肇事後之態度，並已與被害人家屬達成民事和
    解，及事故時甫滿十八歲等一切情狀，量處如主文第二項所示之刑，以資懲儆。
    又查被告前未曾受有期徒刑以上刑之宣告，有台灣台南地方法院檢察署刑案資料
    查註紀錄表暨本院被告全國前案紀錄表在卷可按，其因過失致犯本罪，經此偵、
    審教訓，當知謹慎，信無再犯之虞，本院認本判決所宣告之刑，以暫不執行為適
    當，爰併宣告緩刑三年，以勵自新。
據上論斷，應依刑事訴訟法第三百六十九條第一項前段、第三百六十四條、第二百九
十九條第一項前段、刑法第二百七十六條第一項、第六十二條前段、第七十四條第一
款、罰金罰鍰提高標準條例第一條前段，判決如主文。
本案經檢察官洪泰文到庭執行職務。
中    華    民    國      九十一      年      五      月        一      日
                                  臺灣高等法院臺南分院刑事第三庭
                                      審判長法官  黃    崑    宗
                                            法官  葉    居    正
                                            法官  莊    俊    華
右正本證明與原本無異。
不得上訴。
                                      法院書記官  廖    明    娟
中    華    民    國      九十一      年      五      月        三      日
附錄：本件論罪科刑法條
中華民國刑法第二百七十六條
 (過失致死罪)
因過失致人於死者，處二年以下有期徒刑、拘役或二千元以下罰金。
從事業務之人，因業務上之過失犯前項之罪者，處五年以下有期徒刑或拘役，得併科
三千元以下罰金。
